臺灣高等法院刑事判決
110年度上易字第1776號
上  訴  人  
即  被  告  許鴻翔


指定辯護人  趙乃怡律師
上列上訴人即被告因妨害名譽案件，不服臺灣新北地方法院110
年度易字第99號，中華民國110年9月30日第一審判決（起訴案號
：臺灣新北地方檢察署109年度偵字第39382號），提起上訴，本
院判決如下：
    主  文
原判決關於有罪部分撤銷。
許鴻翔被訴如附表一編號1所示公然侮辱部分無罪。
    理  由
壹、審理範圍之說明：
一、按民國110年6月16日修正公布、同月18日施行之刑事訴訟法
    第348條規定：「上訴得對於判決之一部為之。對於判決之
    一部上訴者，其有關係之部分，視為亦已上訴。但有關係之
    部分為無罪、免訴或不受理者，不在此限。上訴得明示僅就
    判決之刑、沒收或保安處分一部為之。」次按同日修正公布
    、施行之刑事訴訟法施行法第7條之13規定：「中華民國110
    年5月31日修正通過之刑事訴訟法施行前，已繫屬於各級法
    院之案件，於施行後仍適用修正前刑事訴訟法第348條規定
    ；已終結或已繫屬於各級法院而未終結之案件，於施行後提
    起再審或非常上訴者，亦同。」其中所稱「已繫屬於各級法
    院」，與「已繫屬於法院」之意義，未盡相同。前者有區分
    係屬於各個不同審級法院之意思，而後者則單純僅指繫屬於
    法院而言。而各審級法院繫屬案件及審理程序均具有高度可
    分性及獨立性，在原審級判決終結前，刑事訴訟法既已修正
    施行，當事人自應依據新修正關於上訴範圍之規定提起上訴
    ，此種釐定方式既不影響當事人之期待利益與訴訟防禦權，
    亦無違程序一貫性原則。故於原審級案件終結後提起上訴時
    ，自應以其提起各個不同審級上訴時，刑事訴訟法第348條
    是否已經修正施行，作為究應適用新法或舊法決定其上訴範
    圍之時點依據(最高法院110年度台上字第4894號判決意旨參
    照)。查本案係於上開規定修正施行後之110年11月23日繫屬
    本院，有臺灣新北地方法院110年11月19日新北院賢刑莊110
    易99字第58770號函上所蓋本院收文戳章附卷可考（見本院
    卷第3頁），是本案上訴之效力及其範圍，應依現行刑事訴
    訟法第348條規定判斷。
二、本案檢察官起訴上訴人即被告許鴻翔（下稱「被告」）涉犯
    公然侮辱罪嫌，其中關於被告接續張貼如附表二編號2至3所
    示「打腫臉充胖子很可悲」、「潘昇翔‧‧‧你是被館長告到
    邏輯跟腦袋打結嗎」、「果然學歷低只能搶貨來過生活」等
    文字留言部分，業據原審以被告就此部分所為留言，在主觀
    上不具有公然侮辱告訴人之實質惡意，難認與公然侮辱罪之
    構要件相合，本應為被告無罪之諭知，並因檢察官認此部分
    與經原審判決論罪科刑部分，有接續犯之實質上一罪關係，
    爰不另為無罪之諭知。本案僅被告提起上訴，檢察官並未提
    起上訴，依現行刑事訴訟法第348條規定，原判決不另為無
    罪諭知部分自非被告上訴範圍，是本院審理範圍僅限原判決
    關於被告有罪部分，合先敘明。
貳、實體部分：　
一、公訴意旨略以：被告許鴻翔基於公然侮辱之犯意，於109年4
    月3日15時至17時許，在不詳地點，利用電腦設備連結網際
    網路，以「許紘嘉」之暱稱，在特定多數人得以瀏覽之臉書
    「爆廢公社」社團網頁上，接續張貼「潘昇祥，原來是黃牛
    在唬爛啊」、「潘昇翔‧‧‧被公認的黃牛」等文字辱罵告訴
    人潘昇祥，供該社團中特定多數之臉書使用者瀏覽，足以貶
    損告訴人之人格、名譽及社會評價。因認被告所為，係涉犯
    刑法第309條第1項之公然侮辱罪嫌等語。
二、按犯罪事實應依證據認定之，不能證明被告犯罪或其行為不
    罰者，應諭知無罪之判決，刑事訴訟法第154條第2項、第30
    1條第1項分別定有明文。又認定不利於被告之事實，須依積
    極證據，苟積極證據不足為不利於被告事實之認定時，即應
    為有利於被告之認定，更不必有何有利之證據；另認定犯罪
    事實所憑之證據，雖不以直接證據為限，間接證據亦包括在
    內，然而無論直接或間接證據，其為訴訟上之證明，須於通
    常一般之人均不致有所懷疑，而得確信為真實之程度者，始
    得據為有罪之認定，倘其證明尚未達於此一程度，而有合理
    性懷疑存在時，即不得遽為被告犯罪之認定（最高法院30年
    上字第816號、76年台上字第4986號判例意旨參照）。再按
    刑事訴訟法第161條第1項規定，檢察官就被告犯罪事實，應
    負舉證責任，並指出證明之方法。因此，檢察官對於起訴之
    犯罪事實，應負提出證據及說服之實質舉證責任。倘其所提
    出之證據，不足為被告有罪之積極證明，或其指出證明之方
    法，無從說服法院以形成被告有罪之心證，基於無罪推定之
    原則，自應為被告無罪判決之諭知（最高法院92年台上字第
    128號判例意旨參照）。
三、公訴意旨認被告涉犯上開罪嫌，無非係以：被告於偵查中之
    供述、證人即告訴人於警詢及偵訊時之證述、被告於臉書「
    爆廢公社」社團網頁留言畫面截圖（共2張）、被告於偵訊
    時當庭在前揭截圖上標註「這是我留言」及親筆簽名（共2
    份）、被告於其「許紘嘉」臉書專頁張貼之國民身分證翻拍
    照片截圖、本人生活照片等證據資料，為其主要論據。
四、訊據被告雖坦承有為附表二編號1、4所示「潘昇祥原來是黃
    牛在唬爛啊‧‧‧」、「潘昇祥‧‧‧被公認的黃牛」等文字留言
    （下稱「系爭留言」），惟堅詞否認有公然侮辱之犯行，辯
    稱：因「館長陳之漢」出售之限量手錶遭告訴人壟斷買入後
    ，再以高價轉售而從中獲利，此行為與教育部國語辭典就「
    黃牛」解釋之意旨相符，館長陳之漢亦在YOUTUBE影片公然
    指摘告訴人有前揭「黃牛」之行為，被告係引述「館長陳之
    漢」指摘告訴人上開行為之發言而為「系爭留言」，不應成
    立公然侮辱罪；被告辯護人則為被告辯護稱因告訴人有前揭
    「黃牛」之行為，被告之「系爭留言」與事實相符，並非抽
    象不具體指摘事實，而對告訴人之人格為謾罵之意思，主觀
    上不具有公然侮辱告訴人之實質惡意，不應成立公然侮辱罪
    等語。
五、經查：
　㈠被告與告訴人均係臉書社團「爆廢公社」之成員，被告因不
    滿告訴人轉售自「惡名昭彰」網站購得之商品，乃於109年4
    月3日15至17時許，在其位於新北市○○區○○街00巷00號0樓住
    處，利用電腦設備連結網際網路，以「許紘嘉」之暱稱，在
    臉書「爆廢公社」社團網頁上，張貼如附表二編號1、4所示
    「潘昇祥原來是黃牛在唬爛啊‧‧‧」、「潘昇祥‧‧‧被公認的
    黃牛」之系爭留言等事實，為被告所坦承，並經證人即告訴
    人指述在卷，且有附表二編號1、4所示之臉書留言擷圖在卷
    可佐，是此部分事實固堪認定。
  ㈡惟按刑法第309條所稱「侮辱」，係指以使人難堪為目的，不
    指摘具體的事實，而以粗鄙的言語、舉動、文字、圖畫等，
    對他人予以侮謾、辱罵，為抽象表示不屑、輕蔑或攻擊的意
    思，達於對個人在社會上所保持的人格及地位貶損其評價的
    程度；而行為人是否成立公然侮辱罪，應審究客觀上是否有
    公然侮辱之行為，主觀是否有公然侮辱之實質惡意而定，如
    非出於實質惡意之陳述，因發表意見之評論者，不具有公然
    侮辱之實質惡意，縱使尖酸刻薄，批評內容足令被批評者感
    到不快或影響其名譽，仍屬於憲法所保障言論自由之範疇，
    而不該當刑法之公然侮辱罪。又客觀上是否有公然侮辱之行
    為，除應注意行為人與被害人之性別、年齡、職業等個人條
    件外，並應著重行為人與被害人間之關係、行為時之客觀情
    狀、行為地之方言或語言使用習慣等事項，依社會一般人對
    於語言使用之認知，進行客觀之綜合評價，不宜僅著眼於特
    定之用語文字，即率爾推斷。至於是否屬足以貶損他人評價
    之侮辱行為，應參酌行為人之動機、目的、智識程度、慣用
    之語言、當時所受之刺激、所為之用語、語氣、內容及連接
    之前後文句統觀之，非得以隻言片語而斷章取義，更非單依
    被害人主觀上之感情為斷，申言之，縱行為人所為已傷及被
    害人主觀上之情感，惟客觀上對於被害人之人格評價並無影
    響時，尚不得遽以刑法公然侮辱罪加以論處。
　㈢查被告固有為附表二編號1、4所示「潘昇祥原來是黃牛在唬
    爛啊‧‧‧」、「潘昇祥‧‧‧被公認的黃牛」之系爭留言，惟細
    觀其前後文字之相關留言內容（見臺灣臺中地方檢察署109
    年度他字第3367號卷第17至19頁），係因有人先在臉書爆廢
    公社張貼「電鍋蒸口罩之結果」一文，而該文內容係希望社
    團成員針對「電鍋蒸口罩之結果」議題表示意見，經告訴人
    以臉書暱稱「潘昇祥」回以原判決附表一編號1、2所示之留
    言後，被告始標註「潘昇祥」而為「打腫臉充胖子很可悲」
    、「你是被館長告到邏輯跟腦袋打結嗎」、「果然學歷低只
    能搶貨來過生活」及前揭「潘昇祥原來是黃牛在唬爛啊‧‧‧
    」、「潘昇祥‧‧‧被公認的黃牛」等如附表二編號1至4所示
    之留言；依其留言全文統觀之，被告係就告訴人針對他人所
    為口罩材質之留言內容發表評論意見，並質疑告訴人「在唬
    爛」，是被告為前揭留言時，雖併稱告訴人為「黃牛」，但
    所謂「黃牛」，意指「一種專門在車站或戲院等處壟斷票據
    ，再以高價售出而從中獲利的人」（見本院卷第237頁所附
    教育部《重編國語辭典修訂本》），且由附表二全部留言內容
    觀之，足見被告係因聽聞「館長陳之漢」在YOUTUBE影片指
    摘告訴人有搶購渠所出售限量商品之行為，因此指摘告訴人
    「搶來再賣、他媽的加價賣二手，那黃牛‧‧‧」等語（見本
    院卷第23至25頁、第75至77頁），告訴人於本院審理時亦不
    否認有向「館長陳之漢」購買限量手錶後轉售他人之事實，
    被告因而於告訴人針對他人以電鍋蒸口罩之貼文表示意見時
    ，針對告訴人表示「口罩材質會吸附化學成分，不能以電鍋
    消毒」之留言，為前揭回應留言，此顯係就告訴人所為口罩
    材質留言內容發表評論意見，並因此質疑告訴人係搶購上開
    館長限量商品「搶到發狂」以致頭腦不清而提出上開口罩方
    面之意見，指摘告訴人是「黃牛在唬爛」，尚非抽象、不具
    體指摘事實而對告訴人個人人格為謾罵之意思，主觀上並無
    公然侮辱之實質惡意；雖其用語（「黃牛」、「被公認的黃
    牛」）粗俗難聽，足令告訴人感到不快而傷及告訴人主觀情
    感，但被告所述既非針對告訴人個人毫無意義之抽象謾罵，
    難認係侵害告訴人在社會上評價之行為，依上述說明，仍屬
    於憲法所保障言論自由之範疇，而不具公然侮辱告訴人之實
    質惡意。被告辯稱「系爭留言」係評論告訴人所為與「黃牛
    」之行為該當，並非辱罵告訴人等語，尚非無據。綜上所述
    ，此部分依檢察官所提出之證據，客觀上尚未達到使通常一
    般人均不致有所懷疑，而得確信被告確有公然侮辱犯行之程
    度，依上開說明，被告之犯罪既不能證明，依法即應諭知被
    告無罪。
六、撤銷改判之理由：
    原判決就附表一編號1部分，認被告係犯刑法第309條第1項
    之公然侮辱罪，量處罰金新臺幣8,000元，並諭知易服勞役
    之折算標準，固非無見。惟被告此部分所為，難認該當刑法
    第309條第1項之公然侮辱罪，已如前述，原判決未就附表二
    所示留言內容整體觀察，逕予斷章取義，割裂評價，擷取其
    中「原來是黃牛」、「被公認的黃牛」等隻言片語，遽為不
    利於被告之認定，並諭知被告上開罪刑，即有違誤，被告上
    訴指摘原判決此部分不當，為有理由，自應由本院將原判決
    此部分撤銷，改諭知被告被訴如附表一編號1所示公然侮辱
    部分無罪之判決。
七、被告經合法傳喚，無正當理由不到庭，爰不待其陳述，逕行
    判決。　　　　
據上論斷，應依刑事訴訟法第371條、第369條第1項前段、第364
條、第301條第1項，判決如主文。　　
本案經檢察官黃彥琿、張維貞提起公訴，被告上訴後，由檢察官
王亞樵到庭執行職務。
中　　華　　民　　國　　111 　年　　7 　　月　　7 　　日
                  刑事第十五庭  審判長法  官  陳芃宇
                                      法  官  曹馨方
                                      法  官  陳勇松
以上正本證明與原本無異。
不得上訴。
                                      書記官  邱紹銓
中　　華　　民　　國　　111 　年　　7 　　月　　8 　　日
           
附表一：
編號               被訴事實   備註   1 被告基於公然侮辱之犯意，於109年4月3日15時至17時許，在不詳地點，利用電腦設備連結網際網路，以「許紘嘉」之暱稱，在特定多數人得以瀏覽之臉書「爆廢公社」社團網頁上，接續張貼「潘昇祥，原來是黃牛在唬爛啊」、「潘昇翔‧‧‧被公認的黃牛」等文字辱罵告訴人，供該社團中特定多數之臉書使用者瀏覽，足以貶損告訴人之人格、名譽及社會評價。 發文（留言）內容詳如附表二編號1、4所載。   2 被告基於公然侮辱之犯意，於109年4月3日15至17時許，在不詳地點，利用電腦設備連結網際網路，以「許紘嘉」之暱稱，在特定多數人得以瀏覽之臉書「爆廢公社」社團網頁上，接續張貼如附表二編號2至3所示之「打腫臉充胖子很可悲」、「潘昇翔‧‧‧你是被館長告到邏輯跟腦袋打結嗎」、「果然學歷低只能搶貨來過生活」等文字辱罵告訴人，供該社團中特定多數之臉書使用者瀏覽，足以貶損告訴人潘昇翔之人格、名譽及社會評價（即原判決不另為無罪之諭知部分，並非本院審判範圍）。 發文（留言）內容詳如附表二編號2、3所載。 


附表二：
編號 留言者            發文（留言）內容   1 許鴻翔 潘昇祥，原來是黃牛在唬爛啊，你是學化學的？還是你是化工系？你懂不同材質有不同熔點？還是搶館長搶到發狂。   2 許鴻翔 潘昇祥，還有你所吃的都是化學製造出來，不然你自種菜，自作魚丸魚漿，做不到不要拿化學成分來說嘴。打腫臉充胖子很可悲。   3 許鴻翔 潘昇祥，阿你不是跟我扯化學。別人只是操作不當。你在那邊什麼都吸入化學物質。你生活都是化學物質製作的啦。你是被館長告到邏輯跟腦袋打結嗎？這個黃牛（表情貼圖），我還以為遇到理科的人呢，果然學歷低只能搶貨來過生活。   4 許鴻翔 潘昇祥，要不要我再跟你說用紫外線曬三十秒依然是全新。阿你不懂，因為你根本不是理科的人，裝什麼偉大？ 被公認的黃牛（表情貼圖），不要自己樓上講的話，樓下回覆甘納賽。